ACORDAO-COMPLETO-2424728

ACÓRDÃO 8211/2021 ATA 19/2021 - SEGUNDA CÂMARA

VISTOS, relatados e discutidos estes autos de Recurso de Reconsideração interposto pela Fundação Israel Pinheiro (FIP) e pelo Sr. Israel Pinheiro Filho, por meio do qual se insurgem contra o Acórdão 318/2019-TCU-Segunda Câmara e alterado pelo Acórdão 2113/2019-TCU-Segunda Câmara, que julgou irregulares as suas contas, condenou-os ao débito apurado nos autos e aplicou-lhes multas individuais de no valor de R$ 100.000,00;
ACORDAM os Ministros do Tribunal de Contas da União, reunidos em sessão da 2ª Câmara, ante as razões expostas pelo Relator e com fundamento nos arts. 32, inciso I, e 33, da Lei 8.443/92, em: 
9.1. conhecer dos Recursos de Reconsideração interpostos pela Fundação Israel Pinheiro (FIP) e pelo Sr. Israel Pinheiro Filho, para, no mérito, negar a eles provimento;
9.2. dar ciência do presente Acórdão, aos recorrentes e aos demais interessados, ressaltando-se que o Relatório e o Voto que o acompanham podem ser consultados no endereço www.tcu.gov.br/acordaos, no dia seguinte ao de sua oficialização.

Recurso de Reconsideração interposto pela Fundação Israel Pinheiro (FIP) e pelo Sr. Israel Pinheiro Filho contra os termos do Acórdão 318/2019-TCU-2ª Câmara, alterado pelo Acórdão 2113/2019-TCU-2ª Câmara, que julgou irregulares as suas contas, condenou-os ao débito apuado nos autos e aplicou-lhes multas

Segunda Câmara

Entidades/órgãos do Governo do Estado de Minas Gerais.

3. Interessados/Responsáveis/Recorrentes:
3.1. Interessado: Codevasf - Superintendência Regional de Montes Claros/mg - 1ª SR (CNPJ 00.399.857/0002-07).
3.2. Responsáveis: Fundação Israel Pinheiro (CNPJ 00.204.293/0001-29), Ione Pimentel Caldas (CPF XXX.954.506-XX), Israel Pinheiro Filho (CPF XXX.114.791-XX) e Magda Pires de Oliveira e Silva (CPF XXX.713.216-XX).
3.3. Recorrente: Fundação Israel Pinheiro (00.204.293/0001-29).

13.1. Ministros presentes: Bruno Dantas (Presidente), Augusto Nardes e Aroldo Cedraz (Relator).
13.2. Ministro-Substituto convocado: André Luís de Carvalho.

ACORDAO-COMPLETO-2488751

Acórdão 9944/2021 - Segunda Câmara

ACORDAO-COMPLETO-2525415

Acórdão de Relação 596/2022 - Segunda Câmara

Acórdão de Relação

FUNDACAO ISRAEL PINHEIRO

AROLDO CEDRAZ

Ministra Ana Arraes.

Trata-se de Recurso de Reconsideração interposto pela Fundação Israel Pinheiro (FIP) e pelo Sr. Israel Pinheiro Filho, por meio do qual se insurgem contra o Acórdão 318/2019-TCU-Segunda Câmara (Peça 133) e alterado pelo Acórdão 2113/2019-TCU-Segunda Câmara (Peça 145) , que julgou irregulares as suas contas, condenou-os ao débito apuado nos autos e aplicou-lhes multas individuais de no valor de R$ 100.000,00 (cem mil reais) .
2.	A Secretaria de Recursos (Serur) analisou a admissibilidade e o mérito do recurso, nos termos da instrução, que teve a concordância do diretor técnico da unidade, abaixo reproduzida como parte deste Relatório (Peças 193 e 194) :
	"[...] HISTÓRICO
2.	Trata-se de tomada de contas especial (TCE) instaurada pela Companhia de Desenvolvimento dos Vales do São Francisco e do Parnaíba - Codevasf em desfavor da Fundação Israel Pinheiro - FIP e do Sr. Israel Pinheiro Filho, presidente da entidade à época, por irregularidades na execução do Convênio 0.00.07.0048-00, que objetivou a restauração vegetal do perímetro da área de proteção ambiental sul da região metropolitana de Belo Horizonte - APA Sul RMBH. 
2.1	Foram previstos R$ 1.749.343,92, dos quais R$ 1.449.393,92 a cargo da concedente e R$ 300.000,00 como contrapartida. Desse valor, somente foi repassada a 1ª parcela (ordem bancária 20090B803184, de R$ 574.185,11, em 24.7.2009 - peça 3, p. 69) , em razão da rescisão do convênio, por parte da Codevasf, que apurou as seguintes irregularidades (peça 129, p. 2-3) :
a) os serviços contratados via inexigibilidade não seriam de natureza singular (peça 3, p. 331 e 490) . Pela similaridade entre o objeto e outros convênios firmados pela Codevasf, seria temeroso acatar a tese de que a IC Consultoria Ltda. (empresa contratada pela FIP) seria a única apta a realizar o objeto, fato evidenciado pela apresentação de outras propostas. Em não se confirmando a notória especialização da IC Consultoria Ltda., a inexigibilidade não se justificaria, cabendo licitação (peça 3, p. 271-273) ;
b) a proposta assinada pelo Sr. Helber José Vidigal não poderia ser considerada para uma consultoria da importância e valor deste convênio. Além de não possuir o detalhamento físico-financeiro, não tem a identificação da empresa e o CNPJ informado não existe. Não consta documento da FIP comprovando o recebimento, análise e julgamento das propostas. Assim, não se comprovou que foram apresentadas três propostas válidas (peça 38, p. 20-21) ; e
c) haveria indícios de direcionamento da licitação. No contrato social da IC Consultoria Ltda., consta a Sra. Ione Pimentel Caldas como sócia e dirigente (peça 3, p. 263-267) . A Sra. Ione Caldas participou diretamente das tratativas para a celebração do Convênio, o que por si só põe em dúvida a lisura da licitação (peça 38, p. 24) . Como exemplo, enviou informações sobre a composição dos custos (peça 3, p. 482) .
2.2	Após a rescisão, a Codevasf solicitou, sem sucesso, que a FIP restituísse os R$ 574.185,11 repassados, tendo instaurado a presente TCE, que atribuiu débito pelo total repassado (peça 3, p. 480-500) . Chegaram as mesmas conclusões o relatório de auditoria (peça 4, p. 1-3) , o certificado de auditoria (peça 5, p. 1) e o parecer do dirigente do órgão de controle interno (peça 5, p. 2) .
2.3	Em instrução de mérito acostada à peça 109, a então Secex/MG concluiu pelo acolhimento das alegações de defesa da FIP e de seu então presidente, Israel Pinheiro, bem como pela necessidade de ser promovida a audiência das senhoras Ione Caldas e Magda Pires de Oliveira e Silva, responsáveis pela indevida contratação direta da IC Consultoria.  
2.4	O acolhimento das alegações de defesa da fundação pela unidade técnica foi justificado no fato de aquela fundação "ter, aparentemente, realizado o objeto pactuado". Em relação ao então presidente, as conclusões da unidade instrutiva apontaram que o responsável delegou poderes a Magda Pires de Oliveira e Silva.
2.5	Realizadas as audiências, a unidade técnica, em sua derradeira instrução juntada à peça 129, se manifestou por: (i) afastar a responsabilidade de Israel Pinheiro Filho, então presidente, por ter delegado poderes a  Magda Pires de Oliveira e Silva, então superintendente executiva da FIP, e por não ter praticado atos de gestão; (ii) rejeitar as razões de justificativa da Fundação Israel Pinheiro, por ter contratado a IC Consultoria Ltda. por meio de inexigibilidade indevida de licitação; (iii)  rejeitar as razões de justificativa de Ione Pimentel Caldas, sócia-administradora da IC Consultoria, pois sua atuação restou comprometida, no mínimo, em decorrência do conflito de interesses, pois resultou na contratação de consultoria de sua propriedade, via inexigibilidade indevida de licitação; (iv) considerar revel  Magda Pires de Oliveira e Silva.
2.6	Em decorrência do exposto, a unidade instrutora propôs que fossem julgadas irregulares as contas da fundação e aplicadas multas a Ione Pimentel Caldas e Magda Pires de Oliveira e Silva.
2.7	Por sua vez, o MPTCU dissentiu parcialmente do encaminhamento da unidade técnica em seu parecer acostado à peça 132 pelas seguintes razões (peça 134, p. 2) :
a) a documentação apresentada pelos responsáveis, a título de alegações de defesa não se prestaria a afastar a omissão no dever de prestar contas e tampouco elidiria o dano ao erário vislumbrado nestes autos;
b) a convenente, além de não apresentar a prestação de contas em época correta, não trouxe justificativas razoáveis para a mora identificada;
c) em vários pronunciamentos da Codevasf, a exemplo da terceira manifestação em resposta a diligência deste Tribunal, restou consignado que (peça 38, p. 1) : "1. Em razão da não apresentação de prestação de contas relativa à primeira e única parcela liberada do Convênio 0.00.07.0048-00, firmado entre a Codevasf e a Fundação Israel Pinheiro - FIP, tampouco ter recebido extrato bancário da conta vinculada do período ou qualquer manifestação por parte da convenente para regularizar a pendência, não temos como aferir a regularidade quanto à referida prestação de contas";
d) a Codevasf não se negou a emitir parecer conclusivo sobre a prestação de contas, mas se achava impossibilitada de fazê-lo, uma vez que não houve esta prestação por parte da FIP;
e) os elementos apresentados nas alegações de defesa não lograram afastar o débito. Conforme analisado pela própria Secex/MG, a "organização dos elementos probatórios, encaminhados ao TCU diretamente pela FIP, é precária. Vários comprovantes estão ilegíveis (por exemplo, peças 63, p. 62; 64, p. 33 e 47; 67, p. 4 e 7; 83, p. 14) , alguns estão repetidos (por exemplo, peça 82, p. 43 e 55, p. 44 e 56) e não há ordem cronológica". 
f) os extratos bancários enviados ao Tribunal não permitem verificar o necessário nexo de causalidade entre os dispêndios realizados e a consecução do objeto pactuado. Ao contrário, conforme pontuou a unidade técnica, a conta corrente utilizada não "foi aberta exclusivamente para a movimentação dos recursos do convênio" (peça 108, p. 1-20) ".
g) embora Israel Pinheiro tenha constituído Magda Pires de Oliveira e Silva sua procuradora, a outorga de poderes não possui o condão de afastar a responsabilidade daquele dirigente, a quem, na qualidade de gestor máximo da fundação e signatário da avença, ainda incumbia o dever de zelar pelo cumprimento do objeto pactuado.
2.8	A Relatora a quo, Ministra Ana Arraes anuiu com a proposta do Parquet de Contas (peça 134, p. 2) e foi acompanhada pelos demais ministros da Colenda 2ª Câmara (peça 133) .
2.9	Irresignados, a FIP e o Sr. Israel Pinheiro Filho interpuseram os presentes recurso de reconsideração, que se fundamenta nas altercações que, adiante, passar-se-á a relatar (peças 160 e 165, respectivamente) .
EXAME DE ADMISSIBILIDADE
3.	Reitera-se o exame preliminar de admissibilidade efetuado por esta unidade instrutora (peças 166 e 167) , ratificado pelo Ministro-Relator Aroldo Cedraz (peça 169) , que concluiu pelo conhecimento dos recursos de reconsideração acostados às peças 160 e 165, com fundamento nos artigos 32, inciso I, e 33 da Lei 8.443/1992, suspendendo-se os efeitos dos itens 9.2, 9.3, 9.4, 9.6 e 9.7 do Acórdão 318/2019-TCU-Segunda Câmara.
EXAME DE MÉRITO
4. Delimitação do recurso
4.1.	Constitui objeto do presente exame responder se:
	a) houve prescrição da pretensão punitiva;
	b) houve irregularidade nas contas e débito
	c) o Presidente da Fundação Israel Pinheiro (FIP) é responsável pelas irregularidades e pelo débito apurados. 
Da prescrição da pretensão punitiva  
5.1	O Sr. Israel Pinheiro Filho (Presidente da FIP) defende a prescrição da pretensão punitiva.
5.2	Sustenta a alegação acima com base nos seguintes argumentos recursais:
	a) Seria predominante na jurisprudência dos Tribunais Superiores que, no microssistema do Direito Público, o prazo prescricional para a imposição de multas ou sanções seria de cinco anos. Tal prazo decorreria de uma interpretação sistemática de diversas normas do ordenamento, como: Decreto 20910/1932, Lei 5172/1966, Lei 6838/1980, Lei 8112/1992, Lei 8429/1992, Lei 9873/1999 e a Lei 12529/2011 (peça 165, p. 5-7) . 
	Dessa forma, tomando por base os princípios da unidade e coerência do ordenamento jurídico, não restaria outra alternativa senão a aplicação do prazo prescricional de cinco anos para a imposição de sanção por parte do TCU. Além disso, o prazo decenal previsto no Código Civil visaria regulamentar relações eminentemente privadas. Por último, o STF teria estabelecido o prazo prescricional de cinco anos no julgado do MS 35294/DF (peça 165, p. 5-7) . 
	Análise
5.3	De início, as alegações acima não suportam conclusão pela prescrição da pretensão punitiva do TCU em relação ao responsável. 
5.4	A jurisprudência do TCU com relação à prescrição da pretensão punitiva foi uniformizada por meio do Acórdão 1441/2016-TCU-Plenário, que estabeleceu o seguinte entendimento: (i) a pretensão punitiva do TCU subordina-se ao prazo geral de prescrição indicado no art. 205 do Código Civil (10 anos) e é contada a partir da data de ocorrência da irregularidade sancionada; (ii) o ato que ordenar a citação, a audiência ou oitiva da parte interrompe a prescrição; (iii) haverá suspensão da prescrição toda vez que o responsável apresentar elementos adicionais de defesa; (iv) a prescrição será aferida independentemente de alegação da parte; e (v) o entendimento do mencionado acórdão será aplicado de imediato aos processos novos e aos pendentes de decisão.
5.5	Nesse sentido, a irregularidade aconteceu em abril de 2008 com a assinatura do convênio (peça 2, p. 413) . Por sua vez, o despacho que determinou a citação do responsável é de junho de 2014 (peça 14) , portanto, ocorreu em prazo inferior aos dez anos do entendimento anterior. Em razão do referido despacho, ocorreu a interrupção do prazo prescricional ou o reinício da sua contagem. 
5.6	Assim, do despacho que ordenou a citação aos dias atuais, passaram-se aproximadamente cinco anos e dez meses, prazo inferior ao prazo decenal da pacífica jurisprudência.
5.7	Com relação às alegações do responsável, as mesmas devem ser afastadas, uma vez que o entendimento dos Tribunais Superiores ou mesmo do STF, no caso do MS 35294/DF, não vincula essa Corte de Contas na definição do prazo prescricional da sua pretensão punitiva.
5.8	Por todo o exposto, devem ser afastadas as alegações que propugnam pela ocorrência da prescrição da pretensão punitiva do TCU.    
Das irregularidades e do débito 
6.1.	A Fundação Israel Pinheiro defende a ausência de irregularidades e do débito apurado. 
6.2.	Para defender a tese acima, apoia-se nos seguintes argumentos recursais:
	a) A contratação direta da IC Consultoria estaria fundamentada nos pressupostos do art. 25, II, da Lei 8.666/1993, uma vez que existiria parecer explicitando as razões da escolha da empresa contratada, a IC Consultoria teria demonstrado a sua capacidade técnica a partir dos projetos por ela conduzidos e os preços contratados seriam compatíveis com os de mercado. 
	Além disso, seria mera ilação especular sobre o liame subjetivo entre a sócia da IC Consultoria e algum empregado ou dirigente do FIP (peça 160, p. 10-15) ;
	b) Quanto à omissão do dever de prestar contas, além de ter havido dúvidas da própria Codevasf com relação à obrigatoriedade dessa prestação, em virtude da rescisão antecipada do convênio, tal irregularidade teria sido sanada com a juntada de laudos de fiscalização, três orçamentos de referência, notas fiscais, recibos, processos de pagamentos e documentações que comprovariam a execução do objeto do convênio (peça 160, p. 4, 18-19) ;
	Além disso, teriam sido acostados relatório de vistoria, certificando que a execução do objeto contratado vinha ocorrendo dentro dos prazos contratados, e o certificado do BDMG, que teria atestado que a prestação dos serviços teria sido satisfatória (peça 160, p. 22) ;
	c) A ausência da devida organização documental não constituiria motivo hábil para isentar os órgãos de controle interno e externo do dever de analisar as contas apresentadas pelo recorrente (peça 160, p. 5) ;  
	d) O parecer do MPTCU, que orientou a decisão vergastada, não teria indicado quais seriam as incongruências na prestação de contas, constituindo-se de mera irresignação opinativa, que não poderia sustentar um julgamento pela irregularidade das contas (peça 160, p. 6) ;
	e) Segundo o extrato bancário juntado à peça 108, a conta bancária 111.084-5 não vinha sendo utilizada entre 29/4/2009 e a data da 1ª parcela do Convênio (29/7/2009) , o que evidenciaria ausência de irregularidades no controle da despesa e a impossibilidade de imputar débito em razão desse fato (peça 160, p. 6) ;
	f) Teriam sido juntados registros fotográficos, bem como inúmeras notas fiscais emitidas pela IC Consultoria Ltda., que evidenciariam o nexo causal entre a execução financeira e física da contratação (peça 160, p. 7) ;
	g) Não teria sido comprovado nos autos a existência de superfaturamento dos gastos realizados nem o direcionamento da licitação e a imputação de débito representaria enriquecimento sem causa da Administração (peça 160, p. 19) ;
	h) A cobrança de juros e correção monetária sobre o débito apurado seria indevida, em razão de desídia administrativa em dar andamento à TCE, fato esse que teria sido reconhecido pela unidade instrutora (peça 160, p. 24) ;
	i) Não haveria nos autos provas da má-fé da FIP (peça 160, p. 17) 
	Análise
6.3	De início, as alegações não sustentam o afastamento das irregularidades e do débito.
6.4	Com relação à contratação direta da IC Consultoria, constitui fato incontroverso nos autos que Sra. Ione Caldas, sócia da IC Consultoria, que foi contratada pela FIP, mediante inexigibilidade de licitação, atuou diretamente, junto à FIP, para a contratação da própria empresa. Tal fato jamais fora refutado pela FIP e pela responsável ao longo destes autos e na TCE instaurada pela Codevasf.
6.5	Conforme se depreende dos autos, a Sra. Ione Caldas esteve envolvida diretamente nas tratativas (iniciais) referentes à celebração do convênio entre a Codevasf e a FIP (peça 3, p. 271-273 e 283) , o que torna patente que a contratação da IC Consultoria já vinha sendo engendrada por essa sócia e pelo corpo diretivo da FIP antes mesmo da assinatura do convênio com a Codevasf. 
6.6	Nesse sentido, são inúmeros os atos da proprietária da IC Consultoria no sentido de que a FIP contratasse a sua empresa sem licitação. Pode-se citar diversas trocas de e-mails entre a responsável e a equipe da Codevasf, tratando da possibilidade de contratação direta (peça 68, p. 8-10 e 20-48) e a entrega à Codevasf, pela própria responsável, da documentação relativa à contratação da FIP com a IC consultoria (peça 69, p. 10-13) .
6.7	Além disso, não foi demonstrado nos autos que a IC Consultoria seria a única empresa apta a prestar o serviço. Pelo contrário, o levantamento de preços de outras empresas (peça 3, p. 273) demonstra a existência de outras empresas no mercado aptas a competir pela contratação pretendida.
6.8	Por todo o exposto, é patente nos autos que a contratação direta da IC Consultoria por parte da FIP (com os recursos federais da Codevasf) se deu a partir de um evidente conflito de interesses e a partir de violação ao art. 25 da Lei. 8.666/93. 
6.9	Além da possibilidade de ocorrência de tipo penal do art. 89 da Lei de Licitações, é fato que a presente irregularidade é grave e enseja o julgamento pela irregularidade das contas.
6.10	Quanto ao débito, o responsável acostou as seguintes documentações no afã de comprovar o nexo causal entre os recursos públicos repassados e a execução física do convênio: 
a) extrato da conta do convênio (peça 170, p. 2) ; 
b) diversas notas fiscais da IC consultoria, colacionadas em ordem cronológica nas peças 62, p. 36-75; 63, p. 1-80; 64, p. 1-73; 65, p. 1-70; 66, p. 1-71; e 67, p. 1-9; 
c) relatórios produzidos pela IC Consultoria em virtude da sua contratação. 
6.11	Com relação a essa documentação, em que pese as mesmas evidenciarem gastos, que teriam sido incorridos pela IC Consultoria, e produtos que teriam sido entregues à FIP (mas que não foram recebidos pela Codevasf) , os mesmos não sustentam o afastamento do débito, uma vez que o mesmo decorreu do repasse de recursos públicos para a execução de ações ambientais de interesse da coletividade e em que os benefícios oriundos da contratação não puderam e não foram fruídos pela Codevasf e, por consequência, pela sociedade.
6.12	Dessa forma, os relatórios não comprovam se as ações previstas foram realmente executadas e nos termos preconizados pelo plano de trabalho, de forma que não cabe ao TCU atestar o recebimento de produtos que a própria Codevasf não entendeu que foram entregues. 
6.13	O caso vertente é análogo à situação em que uma empresa, contratada pela Administração para construir uma ponte, entregasse parte inservível da mesma. Nessa hipótese, o débito incide sobre a totalidade dos recursos que foram repassados, uma vez que o erário arcou com custos de um produto inservível e que não pôde ser fruído pela sociedade.
6.14	Em razão disso, não há que se cogitar o aproveitamento do que foi realizado para fins de abatimento do valor de débito a ser imputado aos responsáveis. É nesse sentido a jurisprudência dominante deste Tribunal, conforme deixam assente os excertos dos acórdãos a seguir transcritos:
O não atingimento da finalidade social prevista no convênio configura falta de comprovação da boa e regular aplicação dos recursos. (Acórdão 4024/2010-TCU-Segunda Câmara, relator Ministro Augusto Sherman) 
Na hipótese de execução parcial do objeto, ocorrerá redução proporcional do débito somente quando a fração executada puder ser aproveitada para fins de atendimento aos objetivos do convênio. (Acórdão 9464/2018-TCU-Primeira Câmara, relator Ministro Marcos Bemquerer, grifamos) 
6.15	Portanto, entende-se que as documentações acostadas não comprovam a utilidade do que foi entregue, de modo que não cabe ao TCU receber produtos que não foram recebidos ou foram considerados inservíveis pela própria Administração em sua competência originária. 
6.16	Quanto à alegação de afastamento dos juros e correção monetária sobre o débito em razão da mora da instauração da TCE (item h) , entende-se que a mesma deve ser rejeitada por expressa previsão do art. 202, §1º, do RITCU, que estabelece a incidência de correção monetária e juros de mora sobre os débitos oriundos das contas julgadas irregulares.
6.17	Por último, deve ser rejeitada a alegação de ausência de provas da má-fé da FIP nos autos (item j) . Convém mencionar que a jurisprudência desta Corte de Contas é no sentido de que a boa-fé deve ser aferida objetivamente, sendo necessário constatar algum ato ou fato capaz de caracterizar a conduta zelosa e diligente dos responsáveis, mediante prova nos autos, o que inexistiu no presente caso (Acórdãos 88/2008, 2399/2014 e 1157/2008, todos do Plenário) .     
6.18	Por todo o exposto, entende-se que as alegações recursais não sustentam o afastamento das irregularidades e do débito apurado e por consequência uma alteração da decisão vergastada.  
Da responsabilidade do Presidente da FIP
7.	O Sr. Israel Pinheiro Filho defende a ausência de sua responsabilidade sobre as irregularidades e o débito apurados.
7.1	Sustenta a alegação acima com base nos seguintes argumentos recursais:
	a) O responsável teria delegado poderes à Sra. Magda Pires de Oliveira e Silva (então superintendente executiva da FIP) , em razão da sua idade avançada, e não teria praticado o ato de gestão correspondente as imputações apuradas (peça 165, p. 8) ;
	b) O responsável jamais teria atuado como ordenador de despesas, tal qual teria sido apontado pelo TCU (peça 165, p. 8) ;
	c) O convênio entre a Codevasf e a FIP e os seus aditivos, o contrato entre a FIP e a IC Consultoria, bem como a inexigibilidade de licitação teriam sido assinados somente pela Sra. Magda Pires de Oliveira e Silva. Nesse sentido, a individualização das condutas e a descrição detida dos fatos constituiriam pressupostos elementares para a responsabilização de um agente, nos termos das jurisprudências do Superior Tribunal de Justiça (STJ) e do próprio TCU (peça 165, p. 9-11) ;
	d)  A responsabilidade pelos atos praticados pela Sra. Magda Pires de Oliveira e Silva só poderia ser imputada ao recorrente se tivesse sido comprovada culpa in vigilando do responsável. Entretanto, não existiria qualquer elemento nos autos que comprovasse que o mesmo teria faltado com o dever de zelo ou que teria praticado qualquer omissão (peça 165, p. 12) ;
	e) A atribuição de fiscalização e controle dos atos da FIP competiria ao Conselho Curador dessa instituição nos termos do estatuto social vigente à época (peça 165, p. 13-14) .
	Análise
7.2	De início, as alegações acima não sustentam o afastamento da sua responsabilidade.
7.3	Em junho de 2007, o responsável registou em cartório procuração concedendo à Sra. Magda Pires de Oliveira e Silva poderes especiais para representar a FIP no que for relacionado à assinatura de convênios, contratos, projetos, relatórios, cadastros, propostas, acordos de cooperação e outros documentos e declarações (peça 2, p. 419) . 
7.4	Procurações similares foram protocoladas pelo responsável pela segunda vez em agosto de 2008 (peça 3, p. 3) e pela terceira vez em junho de 2009 (peça 3, p. 47) . 
7.5	Com base nessas procurações, a Sra. Magda Pires de Oliveira e Silva assinou, em lugar do responsável, o convênio firmado com a Codevasf em abril de 2008 (peça 2, p. 401-413) e os seus correspondentes termos aditivos (peça 2, p. 427 e peça 3, p. 3 e peça 36, p. 49-51) . 
7.6	Similarmente, em fevereiro de 2009, esta responsável assinou, em nome próprio, o pedido de liberação dos recursos objeto do débito apurado (peça 3, p. 65) e, em maio do mesmo ano, o contrato entre a FIP e a IC Consultoria (peça 3, p. 223-231) . 
7.7	Todavia, as procurações mencionadas não afastam a responsabilidade do Presidente da FIP, em razão de culpa in elegendo e in vigilando, conforme demonstração a seguir. 
7.8	Primeiramente, foi o responsável que, individualmente e como Presidente da FIP, escolheu a Sra. Magda Pires de Oliveira e Silva para realizar atos em seu próprio nome, o que evidencia a sua responsabilidade pela escolha de pessoa indevida para realizar os próprios atos.
7.9	Em segundo, conforme se depreende das procurações e dos autos, o responsável jamais se afastou da entidade, tendo apenas delegado à Sra. Magda a realização de alguns atos em seu nome. Por essa razão, ainda cabia ao responsável o dever de acompanhar e fiscalizar os atos que delegou. 
7.10	Portanto, o responsável tem culpa in elegendo, por ter escolhido pessoa indevida para realizar atos em seu nome, e in vigilando, por não ter acompanhado e fiscalizado adequadamente os atos que foram delegados, enquanto esteve no comando da fundação. 
7.11	Com relação à competência do Conselho Curador de fiscalizar e controlar atos da fundação, entende-se que tal alegação deve ser rejeitada. Isso porque, conforme exposto, foi o responsável que, individualmente e como Presidente da FIP, nomeou a responsável para realizar atos em seu próprio nome. Em outras palavras, ainda que "possa" ter existido falha do Conselho Curador em não identificar as irregularidades, as mesmas somente ocorreram, em razão da delegação indevida de competência por parte desse responsável. 
7.12	Não se pode perder de vista, ainda, o teor da Súmula 286 desta Corte de Contas, que aduz a pessoa jurídica de direito privado, recebedora de recursos públicos, responde solidariamente com seus administradores por danos causados ao erário, in verbis: "A pessoa jurídica de direito privado destinatária de transferências voluntárias de recursos federais feitas com vistas à consecução de uma finalidade pública responde solidariamente com seus administradores pelos danos causados ao erário na aplicação desses recursos.
7.13	Por todo o exposto, entende-se que não devem ser aceitas as alegações que propugnam pelo afastamento da responsabilidade do Sr. Israel Pinheiro Filho em razão da delegação de determinadas atividades por meio de procuração, pois, além inexistirem elementos que comprovem seu afastamento da entidade, deve responder por culpa in elegendo e em vigilando. 
CONCLUSÃO
8.	Das análises anteriores, ante os elementos constantes destes autos, o contexto normativo e as diretrizes jurisprudenciais aplicáveis ao caso, conclui-se:
	(i) não ter ocorrido a prescrição da pretensão punitiva (itens 5.) ;
	(ii) ter havido as irregularidades e o débito apontados na execução do Convênio 0.00.07.0048-00 (itens 6.) ;
	(iii) pela impossibilidade de afastar a responsabilidade do Sr. Israel Pinheiro Filho pelas irregularidades e o débito apurados, em razão de procuração concedendo poderes a terceiro (itens 7.) .
8.1	Por todo o exposto, propõe-se conhecer dos recursos de reconsideração interpostos pela FIP e pelo Sr. Israel Pinheiro Filho e, no mérito, negar-lhes provimento.   
PROPOSTA DE ENCAMINHAMENTO
9.	Ante ao exposto, submetem-se os autos à consideração superior, propondo-se, com fundamento nos arts 32, inciso I, e 33 da Lei 8.443/1992 e art. 285 do RI/TCU:
a) conhecer dos recursos de reconsideração interpostos pela Fundação Israel Pinheiro e pelo Sr. Israel Pinheiro Filho e, no mérito, negar-lhes provimento;
b) dar ciência do acórdão que for prolatado ao recorrente e aos demais interessados, ressaltando-se que o relatório e o voto que o acompanharem podem ser consultados no endereço www.tcu.gov.br/acordaos, no dia seguinte ao de sua oficialização. [...]".
3.	O titular da unidade técnica, no parecer à Peça 195, em complemento a instrução de mérito de Peça 193, no que tange à questão da prescrição, manifesta-se nos seguintes termos: 
"[...] Trata-se de tomada de contas especial instaurada pela Companhia de Desenvolvimento dos Vales do São Francisco e do Parnaíba (Codevasf) em desfavor da Fundação Israel Pinheiro (FIP) e de Israel Pinheiro Filho, presidente da entidade à época, por irregularidades na execução do Convênio 0.00.07.0048-00, que objetivou a restauração vegetal do perímetro da área de proteção ambiental sul da região metropolitana de Belo Horizonte (APA Sul RMBH) .  
2. Não comprovada a regular execução físico e financeira do ajuste em razão da omissão no dever de prestar contas, o Tribunal julgou irregulares as contas da FIP e de seu Presidente, imputou-lhes débito integral e aplicou-lhes a multa do art. 57 da Lei 8.443/1992.
3. Nesta fase recursal, examinam-se recursos de reconsideração interpostos pelos responsáveis. Entretanto, não foram apresentados elementos probatórios capazes de demonstrar a regular aplicação dos recursos federais repassados, motivo pelo qual anuo ao exame do auditor responsável pela instrução do feito, no sentido de manterem hígidos os fundamentos do Acórdão 318/2019-TCU-Segunda Câmara, Rel. Min. Ana Arraes, apostilado pelo Acórdão 2113/2019-TCU-Segunda Câmara (peças 133 e 145) . 
4. De toda forma, exsurge questão complementar de mérito a ser enfrentada, qual seja a prescrição, em razão do recente julgamento pelo Supremo Tribunal Federal, STF (RE 636.886, tema 899 da repercussão geral) . Os significativos impactos desse julgamento foram objeto de análise por esta Serur nos autos do TC Processo 027.624-2018-8, conforme cópia do exame e do pronunciamento à peça 192, em que foram fundamentadas as seguintes premissas para efeito de exame:
a) pela jurisprudência até então vigente, a pretensão punitiva exercida pelo Tribunal de Contas estava sujeita à prescrição, regida pelos critérios fixados no Acórdão 1441/2016-TCU-Plenário. Quanto ao débito, a ação de ressarcimento era considerada imprescritível, por expressa previsão do art. 37, § 5º, da Constituição Federal. No entanto, ao julgar o RE 636.886, o STF conferiu nova interpretação a esse dispositivo, fixando a tese de que "é prescritível a pretensão de ressarcimento ao erário fundada em decisão de Tribunal de Contas"; 
b) embora o RE 636.886 tenha por objeto a execução de acórdão condenatório proferido pelo TCU, a interpretação conferida pelo STF ao art. 37, § 5º, da Constituição, afeta a ação de ressarcimento como um todo, abrangendo não só a execução, mas também a pretensão condenatória. E, ao contrário da decisão proferida no julgamento do tema 897 (RE 852.475) , no tema 899, relativo à atuação do Tribunal de Contas, a conclusão de que a pretensão de ressarcimento é prescritível foi estabelecida de forma categórica, sem ressalvar as condutas dolosas; 
c) as pretensões punitiva e de ressarcimento devem observar o mesmo regime na atividade de controle externo, dado o objetivo comum da prescrição, de fixar prazo para o Tribunal de Contas agir, buscando caracterizar o ilícito, identificar seu autor, dimensionar as consequências da conduta (em especial, a quantificação do dano) e impor as consequências legais, independentemente do fato de tais consequências terem natureza punitiva ou ressarcitória; 
d) o Código Civil (CC) e a Lei 9.873/1999 constituem as duas alternativas que, de forma mais consistente, polarizam os debates acerca do regime de prescrição a ser observado no processo de controle externo. Não obstante a relevância dos fundamentos utilizados no Acórdão 1441/2016-TCU-Plenário, favoráveis à aplicação do Código Civil, a Lei 9.873/1999 adota balizas usuais no âmbito do direito público, prevê causas de interrupção em tudo compatíveis com o processo de controle externo e já vem sendo utilizada pelo STF para limitar o exercício da pretensão punitiva pelo TCU, em decisões posteriores ao Acórdão 1441/2016-TCU-Plenário. Assim, até que sobrevenha norma específica, entende-se que a prescrição das medidas de ressarcimento a cargo do tribunal de contas deve observar o regime Lei 9.873/1999; 
e) considerando, porém, que o acórdão proferido no RE 636.886 ainda está sujeito à oposição de embargos declaratórios, não é recomendável reconhecer a prescrição desde logo, ante a possibilidade de esclarecimento da decisão em sentido diverso do ora defendido (como, por exemplo, no que se refere aos atos dolosos) ou mesmo a modulação de seus efeitos, para preservar as ações de controle instauradas com base no entendimento jurisprudencial até então vigente; 
f) assim, nos casos em que a prescrição não tenha ocorrido por nenhum dos dois regimes (Código Civil ou Lei 9.873/1999) , o desfecho do processo não se alterará, qualquer que seja a premissa adotada (imprescritibilidade, prescritibilidade pelo Código Civil ou pela Lei 9.873/1999) , viabilizando-se o imediato julgamento. Já nas situações em que a pretensão de ressarcimento esteja prescrita por algum dos dois regimes, ou por ambos, é recomendável que o julgamento do processo seja sobrestado, até ulterior deliberação do Tribunal. 
5. As manifestações da Serur juntadas à peça 192 foram elaboradas quando ainda não estava disponibilizado o inteiro teor do acórdão do RE 636.886. Em nova análise após a publicação da decisão (DJe de 24/6/2020) , inclusive mediante o cotejo com os demais votos proferidos no julgamento, conclui-se pela subsistência das premissas indicadas acima, cabendo destacar dois aspectos relevantes.
6. O primeiro diz respeito à ressalva aos atos dolosos de improbidade. Observa-se que tanto na manifestação do TCU, como amicus curiae (peça 35 do RE 636.886) , como na manifestação do Ministério Público Federal na condição de fiscal da ordem jurídica (peça 38) , o tema 897 foi invocado com o fim de preservar a atuação dos tribunais de contas no caso de prejuízos causados dolosamente, mediante condutas típicas de improbidade administrativa. Todavia, o pedido não foi acolhido. No ponto, não houve divergência quanto ao entendimento do relator, de que "as razões que levaram a maioria da Corte a estabelecer excepcional hipótese de imprescritibilidade, no tema 897, não estão presentes em relação as decisões do Tribunal de Contas que resultem imputação de débito ou multa".
7. O segundo aspecto refere-se à não incidência do Código Civil no regime de prescrição do ressarcimento. Nos votos em que a questão do prazo prescricional foi abordada, a referência foi sempre ao prazo quinquenal, usualmente adotado pelas normas de direito público. Com essas explicações adicionais, passo à análise da prescrição no caso em exame, considerando as premissas indicadas anteriormente. 
8. No que concerne aos critérios do Acórdão 1441/2016-TCU-Plenário, a prescrição da pretensão punitiva e do débito subordinam-se ao prazo geral de dez anos (CC, art. 205) , contado a partir da data da ocorrência do fato e interrompido pelo ato que ordenar a citação, a audiência ou a oitiva da parte. No caso, em 6/4/2011, a Codevasf rescindiu unilateralmente o ajuste celebrado com a Fundação Israel Pinheiro (peça 2, p. 415) em razão de irregularidade na contratação de terceiros para a execução do objeto pactuado, por meio de inexigibilidade de licitação, sem que restasse comprovada a singularidade dos serviços e a inviabilidade de competição (peça 3, pp. 423-425) . 
9. Nos termos da subcláusula 11.5 do termo do convênio, caso a prestação de contas não fosse encaminhada no prazo convencionado, a Concedente assinaria o prazo de trinta dias para a apresentação das contas ou para a devolução dos recursos. Paralelamente, a cláusula onze prevê a prestação de contas parcial para cada parcela liberada. Destaco que ambas as previsões se encontram albergadas nos arts. 32 e 35 da IN STN 1/1997, aplicável ao convênio. Considerando a rescisão unilateral pela Codevasf, em 6/4/2011, entendo que o prazo para a prestação de contas se findou trinta dias após esta data, em 6/5/2011, momento a partir do qual a obrigação de ressarcir ao erário se tornou exigível. Assim, considero como termo inicial para a contagem do prazo prescricional a data final para prestação de contas (6/5/2011) . O primeiro ato ordenatório da citação interrompeu a fruição do prazo e data de 6/6/2014 (peça 10) . 
10. Logo, não se verifica a incidência do prazo decenal previsto no art. 205 do CC entre a data em que a obrigação se tornou exigível pela Administração e o ato ordenatório da citação, nem entre a citação e o acórdão condenatório (Acórdão 318/2019-TCU-Segunda Câmara, de 29/1/2019) . Portanto, não há que se cogitar da prescrição da pretensão punitiva ou ressarcitória sob a égide do paradigmático Acórdão 1441/2016-TCU-Plenário. 
11. Sob à luz da Lei 9.873/1999, considera-se o prazo geral de cinco anos contado da data da prática do ato ou do dia em que tiver cessado infração de caráter permanente ou continuado. Conforme mencionado, na hipótese em exame, considero como termo inicial a data final para a prestação de contas (6/5/2011) . 
12. Ainda, a Lei 9.873/1999 prevê como causas interruptivas: I - notificação ou citação do indiciado ou acusado, inclusive por meio de edital; II - qualquer ato inequívoco, que importe apuração do fato; III - decisão condenatória recorrível; IV - qualquer ato inequívoco que importe em manifestação expressa de tentativa de solução conciliatória no âmbito interno da administração pública federal.      
13. Cabe destacar, por oportuno, que, em se tratando de devedores solidários, a interrupção da prescrição alcança a todos indistintamente. Incide, nesse caso, regra própria da teoria geral das obrigações, segundo a qual "a interrupção efetuada contra o devedor solidário envolve os demais" (art. 204, § 1º, do Código Civil) . 
14. Desta feita, traço breve histórico dos atos de fiscalização, apuração, julgamento ou de cunho processual adotados pela Administração que interromperam a prescrição:
a) em 15/8/2011, a Codevasf elaborou o Relatório do Tomador de Contas Especial - Relatório 4/2011 (peça 3, pp. 480-500) ;
b) em 18/12/2012, a Controladoria Geral da União se posicionou pela irregularidade das contas no Relatório de Auditoria 257057/2012 (peça 4) ;
c) em 18/1/2013, o Ministro da Integração Nacional atestou sua ciência quanto à irregularidade das contas (peça 6) ;
d) em 30/9/2014, a Secex/MG reiterou a proposta de citação da Fundação Israel Pinheiro - FIP e de Israel Pinheiro Filho, em razão da irregularidade na contratação de empresa por meio de dispensa de licitação, sem que houvesse singularidade do objeto e inviabilidade de competição (peças 8 a 10, e 20 a 22) ;
e) em 28/10/2014, em despacho, a Ministra Relatora Ana Arraes determinou a realização de diligência à Codevasf para que se pronunciasse quanto aos documentos anexados pela Fundação Israel Pinheiro a título de prestação de contas (peça 24) ;
f) em 22/4/2016, em novo exame, a Secex/MG ressaltou que a Codevasf não se posicionou conclusivamente sobre os documentos que lhe foram apresentados, e apresentou proposta de mérito sobre os fatos tratados nos autos;
g) em 26/7/2016, o MP/TCU divergiu da proposta e, entre outras medidas, propôs a readequação dos termos da citação dos responsáveis para apresentar como fundamento a omissão no dever de prestar contas (peça 47) ;
h) em 22/8/2016, a Relatora Ana Arraes acatou parcialmente a proposta do Parquet e determinou a citação da Fundação e de seu Presidente (peça 48) ;
i) em 10/5/2018, após a promoção de novas diligências junto à Codevasf na tentativa de se obter um parecer quanto aos documentos apresentados pela FIP, a Secex/MG lançou sua instrução de mérito em que afastou a responsabilização da Fundação Israel Pinheiro e de seu Presidente por omissão, pois a Codevasf não teria permitido a prestação de contas por parte dos responsáveis (peças 129 a 130) ;
j) em 17/10/2018, o MP/TCU divergiu da Secex/MG, e demonstrou que os elementos probatórios constantes das diversas manifestações da Codevasf enfatizavam a omissão na prestação de contas por parte dos responsáveis (peça 132) ;
k) em 29/1/2019, o TCU prolatou o Acórdão 318/2019-TCU-Segunda Câmara, em que julgou irregulares as contas, condenou os responsáveis a débito e imputou-lhes a multa do art. 57 da Lei 8.443/1992.
15. Com fundamento na Lei 9.873/1999, observo que o prazo geral da prescrição de cinco anos não fruiu desde o início da apuração dos fatos tratados na presente TCE para as pretensões punitiva e ressarcitória. Demais disso, nos termos do art. 1º, § 1º, da Lei 9.873/1999, também não se operou a prescrição intercorrente, pois o processo não se deteve paralisado por mais de três anos aguardando julgamento ou despacho.
16. Uma vez que não há prescrição aplicável ao caso, e não há óbices ao julgamento dos recursos de reconsideração interpostos pela Fundação Israel Pinheiro (FIP) e por Israel Pinheiro Filho; com fundamento no art. 32, inciso I, e 33, da Lei 8.443/1992, concluo pelo conhecimento das peças recursais para que lhes seja denegado provimento.
4.	O Ministério Público junto a este Tribunal, à Peça 196, manifesta-se de acordo com a proposta de encaminhamento apresentada pelo auditor-instrutor (Peça 193) , com a qual anuiu o corpo diretivo da Secretaria de Recursos (Peças 194/5) , no sentido de o Tribunal conhecer dos recursos de reconsideração interpostos pela Fundação Israel Pinheiro e pelo Sr. Israel Pinheiro Filho, para, no mérito, negar-lhes provimento.
	É o Relatório.

8.1. Flavio Alvarenga Panisset (105.489/OAB-MG) e outros, representando Israel Pinheiro Filho.  
8.2. Antonio Fernando Guimarães Pinheiro (23719/OAB-MG) e outros, representando Fundação Israel Pinheiro.

Procurador Júlio Marcelo de Oliveira.

RECURSO DE RECONSIDERAÇÃO EM TOMADAS DE CONTAS ESPECIAL. IRREGULARIDADES EM LICITAÇÃO. CONTAS IRREGULARES. DÉBITO. MULTA. CONHECIMENTO DO RECURSO. ELEMENTOS INCAPAZES DE ALTERAR O DECISUM. NEGATIVA DE PROVIMENTO.

TOMADA DE CONTAS ESPECIAL (TCE)

Secretaria de Recursos (Serur); Secretaria de Controle Externo de Tomada de Contas Especial (SecexTCE).

Aprecia-se nesta oportunidade Recurso de Reconsideração interposto pela Fundação Israel Pinheiro (FIP) e pelo Sr. Israel Pinheiro Filho, por meio do qual se insurgem contra o Acórdão 318/2019-TCU-Segunda Câmara (Peça 133) e alterado pelo Acórdão 2113/2019-TCU-Segunda Câmara (Peça 145) , que julgou irregulares as suas contas, condenou-os ao débito apurado nos autos e aplicou-lhes multas individuais de no valor de R$ 100.000,00.
2.	Por meio da deliberação recorrida, este Tribunal analisou Tomada de Contas Especial instaurada pela Companhia de Desenvolvimento dos Vales do São Francisco e do Parnaíba (Codevasf) em desfavor da Fundação Israel Pinheiro (FIP) e de Israel Pinheiro Filho, presidente da entidade à época, por irregularidades na execução do Convênio 0.00.07.0048-00, que objetivou a restauração vegetal do perímetro da área de proteção ambiental sul da região metropolitana de Belo Horizonte (APA Sul RMBH) . 
3.	Foram previstos R$ 1.749.343,92, dos quais R$ 1.449.393,92 a cargo da concedente e R$ 300.000,00 como contrapartida. Desse valor, somente foi repassada a 1ª parcela (ordem bancária 20090B803184, de R$ 574.185,11, em 24.7.2009 (Peça 3, p. 69) , em razão da rescisão do convênio, por parte da Codevasf.
4.	Inicialmente, ratifico o Despacho por mim proferido em 21/8 2019 (Peça 169) , no sentido de conhecer os Recursos de Reconsideração. 
5.	Quanto ao mérito, a Fundação Israel Pinheiro apresenta argumentos e fundamentos que em apertada síntese, são os seguintes:
	a) a contratação direta da IC Consultoria estaria fundamentada nos pressupostos do art. 25, inciso II, da Lei 8.666/1993, uma vez que existiria parecer explicitando as razões da escolha da empresa contratada, a IC Consultoria teria demonstrado a sua capacidade técnica a partir dos projetos por ela conduzidos e os preços contratados seriam compatíveis com os de mercado;
	b) seria mera ilação especular sobre o liame subjetivo entre a sócia da IC Consultoria e algum empregado ou dirigente do FIP (Peça 160, p. 10-15) ;
	c) quanto à omissão do dever de prestar contas, além de ter havido dúvidas da própria Codevasf com relação à obrigatoriedade dessa prestação, em virtude da rescisão antecipada do convênio, tal irregularidade teria sido sanada com a juntada de laudos de fiscalização, três orçamentos de referência, notas fiscais, recibos, processos de pagamentos e documentações que comprovariam a execução do objeto do convênio (Peça 160, p. 4, 18-19) ;
	d) teriam sido acostados relatório de vistoria, certificando que a execução do objeto contratado vinha ocorrendo dentro dos prazos contratados, e o certificado do BDMG, que teria atestado que a prestação dos serviços teria sido satisfatória (Peça 160, p. 22) ;
	e) a ausência da devida organização documental não constituiria motivo hábil para isentar os órgãos de controle interno e externo do dever de analisar as contas apresentadas pelo recorrente (Peça 160, p. 5) ;
	f) o parecer do MPTCU, que orientou a decisão vergastada, não teria indicado quais seriam as incongruências na prestação de contas, constituindo-se de mera irresignação opinativa, que não poderia sustentar um julgamento pela irregularidade das contas (Peça 160, p. 6) ;
	g) segundo o extrato bancário juntado à Peça 108, a conta bancária 111.084-5 não vinha sendo utilizada entre 29/4/2009 e a data da 1ª parcela do Convênio (29/7/2009) , o que evidenciaria ausência de irregularidades no controle da despesa e a impossibilidade de imputar débito em razão desse fato (Peça 160, p. 6) ;
	h) teriam sido juntados registros fotográficos, bem como inúmeras notas fiscais emitidas pela IC Consultoria Ltda., que evidenciariam o nexo causal entre a execução financeira e física da contratação (Peça 160, p. 7) ;
	i) não teria sido comprovado nos autos a existência de superfaturamento dos gastos realizados nem o direcionamento da licitação e a imputação de débito representaria enriquecimento sem causa da Administração (Peça 160, p. 19) ;
	j) a cobrança de juros e correção monetária sobre o débito apurado seria indevida, em razão de desídia administrativa em dar andamento à TCE, fato esse que teria sido reconhecido pela unidade instrutora (Peça 160, p. 24) ;
	k) não haveria nos autos provas da má-fé da FIP (Peça 160, p. 17) 
6.	Já o Sr. Israel Pinheiro Filho (Presidente da FIP) argumenta que:
	a) com fundamento em decisões dos Tribunais Superiores, teria ocorrido prescrição da pretensão punitiva;
	b) há ausência de irregularidades e do débito apurado;
	c) teria delegado poderes à Sra. Magda Pires de Oliveira e Silva (então superintendente executiva da FIP) , em razão da sua idade avançada, e não teria praticado o ato de gestão correspondente as imputações apuradas (Peça 165, p. 8) ;
	d) jamais teria atuado como ordenador de despesas, tal qual teria sido apontado pelo TCU (Peça 165, p. 8) ;
	e) o convênio entre a Codevasf e a FIP e os seus aditivos, o contrato entre a FIP e a IC Consultoria, bem como a inexigibilidade de licitação teriam sido assinados somente pela Sra. Magda Pires de Oliveira e Silva e que, nesse sentido, a individualização das condutas e a descrição detida dos fatos constituiriam pressupostos elementares para a responsabilização de um agente, nos termos das jurisprudências do Superior Tribunal de Justiça (STJ) e do próprio TCU (Peça 165, p. 9-11) ;
	f) a responsabilidade pelos atos praticados pela Sra. Magda Pires de Oliveira e Silva só poderia ser imputada ao recorrente se tivesse sido comprovada culpa in vigilando do responsável. Entretanto, não existiria qualquer elemento nos autos que comprovasse que o mesmo teria faltado com o dever de zelo ou que teria praticado qualquer omissão (Peça 165, p. 12) ;
	g) a atribuição de fiscalização e controle dos atos da FIP competiria ao Conselho Curador dessa instituição nos termos do estatuto social vigente à época (Peça 165, p. 13-14) .
7.	A Serur analisou em conjunto e em confronto as razões recursais apresentadas pelos recorrentes e rechaçou os argumentos, ante os seguintes fundamentos, em apertada síntese:
	a) não ocorreu a prescrição da pretensão punitiva, uma vez que a irregularidade aconteceu em abril de 2008 com a assinatura do convênio e o despacho que determinou a citação do responsável é de junho de 2014, portanto, prazo inferior ao prazo decenal previsto no Acórdão 1441/2016-TCU-Plenário;
	b) com relação à contratação direta da IC Consultoria, constitui fato incontroverso nos autos que Sra. Ione Caldas, sócia da IC Consultoria, que foi contratada pela FIP, mediante inexigibilidade de licitação, atuou diretamente, junto à FIP, para a contratação da própria empresa. Tal fato jamais fora refutado pela FIP e pela responsável ao longo destes autos e na TCE instaurada pela Codevasf;
	c) não foi demonstrado nos autos que a IC Consultoria seria a única empresa apta a prestar o serviço. Pelo contrário, o levantamento de preços de outras empresas demonstra a existência de outras empresas no mercado aptas a competir pela contratação pretendida;
	d) é patente nos autos que a contratação direta da IC Consultoria por parte da FIP (com os recursos federais da Codevasf) se deu a partir de um evidente conflito de interesses e a partir de violação ao art. 25 da Lei. 8666/93;
	e) quanto ao débito, esclarece que a documentação juntada, em que pese evidenciarem gastos, que teriam sido incorridos pela IC Consultoria, e produtos que teriam sido entregues à FIP (mas que não foram recebidos pela Codevasf) , não sustenta o afastamento do débito, uma vez que o convênio repassou recursos públicos para a execução de ações ambientais de interesse da coletividade, sendo que os benefícios oriundos da contratação não puderam e não foram fruídos pela Codevasf e, por consequência, pela sociedade;
	f) os relatórios não comprovam se as ações previstas foram realmente executadas e nos termos preconizados pelo plano de trabalho, de forma que não cabe ao TCU atestar o recebimento de produtos que a própria Codevasf não entendeu que foram entregues;
	g) não há que se cogitar o aproveitamento do que foi realizado para fins de abatimento do valor de débito a ser imputado aos responsáveis. É nesse sentido a jurisprudência dominante deste Tribunal;
	h) as documentações acostadas não comprovam a utilidade do que foi entregue, de modo que não cabe ao TCU receber produtos que não foram recebidos ou foram considerados inservíveis pela própria Administração em sua competência originária;
	i) quanto à alegação de afastamento dos juros e correção monetária sobre o débito em razão da mora da instauração da TCE, entende que a mesma deve ser rejeitada por expressa previsão do art. 202, §1º, do RITCU, que estabelece a incidência de correção monetária e juros de mora sobre os débitos oriundos das contas julgadas irregulares;
	j) deve ser rejeitada a alegação de ausência de provas da má-fé da FIP nos autos, pois a jurisprudência desta Corte de Contas é no sentido de que a boa-fé deve ser aferida objetivamente, sendo necessário constatar algum ato ou fato capaz de caracterizar a conduta zelosa e diligente dos responsáveis, mediante prova nos autos, o que inexistiu no presente caso;
	K) impossibilidade de afastar a responsabilidade do Sr. Israel Pinheiro Filho pelas irregularidades e o débito apurados, em razão de procuração concedendo poderes a terceiro, pois, além inexistirem elementos que comprovem seu afastamento da entidade, deve responder por culpa in elegendo e in vigilando.
8.	Assim, por entender não ter ocorrido a prescrição da pretensão punitiva, ter havido as irregularidades e o débito apontados na execução do Convênio 0.00.07.0048-00 e pela impossibilidade de afastar a responsabilidade do Sr. Israel Pinheiro Filho pelas irregularidades e o débito apurados, em razão de procuração concedendo poderes a terceiro, a unidade técnica propõe conhecer dos Recursos de Reconsideração e, no mérito, negar-lhes provimento.
9.	O Ministério Público junto a este Tribunal, à Peça 196, manifesta-se de acordo com a proposta da unidade técnica.
10.	Feita essa síntese da matéria em tela, passo ao exame de mérito, o que faço com base na análise empreendida pela Serur às Peça 193 a 195, cujas conclusões adoto como minhas próprias razões de decidir, pois, a exemplo da unidade instrutiva e do Ministério Público junto a este Tribunal de Contas de União (MP/TCU) , entendo que não há elementos que permitam dar provimento aos recursos.
11.	Observo que não há como afastar a impropriedade que ensejou a condenação da Fundação Israel Pinheiro, pois, de fato, a contratação dos serviços, que não são de natureza singular, por inexigibilidade foi irregular. Foi afastado o argumento de que a IC Consultoria Ltda. (empresa contratada pela FIP) seria a única apta a realizar o objeto, fato evidenciado pela apresentação de outras propostas. Não restou confirmara, também, notória especialização da aludida empresa. 
12.	Há, ainda, fortes indícios de direcionamento da licitação, pois, no contrato social da IC Consultoria Ltda., consta a Sra. Ione Pimentel Caldas como sócia e dirigente (Peça 3, p. 263-267) . Além disso a responsável participou diretamente das tratativas para a celebração do Convênio, (Peça 3, p. 482 e Peça 38, p. 24) , e há evidências nos autos de que a contratação da IC Consultoria já vinha sendo articulada antes mesmo da assinatura do convênio com a Codevasf. Exemplo disso são as trocas de e-mails entre a responsável e a equipe da Codevasf, tratando da possibilidade de contratação direta (Peça 68, p. 8-10 e 20-48) e a entrega à Codevasf, pela própria responsável, da documentação relativa à contratação da FIP com a IC consultoria (Peça 69, p. 10-13) .
13.	Assim, concordo com a unidade técnica que na contratação em referência houve evidente conflito de interesses, a partir de violação ao art. 25 da Lei. 8.666/93, fato grave que justifica o julgamento pela irregularidade das contas e que não foi afastado agora em sede de recurso.
14.	Também não foram apresentados elementos para alterar o juízo a quo em relação ao Sr. Israel Pinheiro Filho. Embora este recorrente tenha constituído Magda Pires de Oliveira e Silva sua procuradora, a outorga de poderes não possui o condão de afastar a responsabilidade daquele dirigente, a quem, na qualidade de gestor máximo da fundação e signatário da avença, ainda incumbia o dever de zelar pelo cumprimento do objeto pactuado, conforme defendido pelo Parquet de Contas à Peça 134, p. 2. 
15.	Concordo com a unidade técnica quando afirma que foi o responsável que, individualmente e como Presidente da FIP, escolheu a Sra. Magda Pires de Oliveira e Silva para realizar atos em seu próprio nome, o que evidencia a sua responsabilidade pela escolha de pessoa indevida para realizar os próprios atos. Além disso a procuração deixa e elementos dos autos evidenciam que o responsável jamais se afastou da entidade, tendo apenas delegado à Sra. Magda a realização de alguns atos em seu nome. Assim, ainda lhe cabia o dever de acompanhar e fiscalizar os atos que delegou. Resta caracterizada, portanto, a sua culpa in elegendo, por ter escolhido pessoa indevida para realizar atos em seu nome, e in vigilando, por não ter acompanhado e fiscalizado adequadamente os atos que foram delegados, enquanto esteve no comando da fundação.
16.	Também não foram apresentados documentos ou alegações passíveis de afastar a omissão no dever de prestar contas ou de justificá-la. 
17.	Quanto à responsabilidade que o recorrente tenta atribuir ao Conselho Curador, concordo que a alegação deve ser rejeitada, pois, ainda que tivesse existido falha desse Conselho em não identificar as irregularidades, as mesmas somente ocorreram, em razão da delegação indevida de competência por parte do Sr. Sr. Israel Pinheiro Filho. 
18.	Por fim, deve ser lembrado o Enunciado 286 da Súmula de Jurisprudência desta Corte de Contas, que aduz que a pessoa jurídica de direito privado, recebedora de recursos públicos, responde solidariamente com seus administradores por danos causados ao Erário. Assim, depreendo que não foram apresentados elementos capazes de afastar o julgamento pela irregularidade das contas deste recorrente.
19.	Quanto ao débito, os documentos acostados não lograram comprovar a utilidade do que foi entregue ou mesmo que a fração executada pudesse ser aproveitada para fins de atendimento aos objetivos do convênio. Assim, nos termos da pacífica jurisprudência deste Tribunal, o débito incide sobre a totalidade dos recursos que foram repassados, uma vez que o Erário arcou com custos de um produto inservível e que não pôde ser fruído pela sociedade. 
20.	No que tange à solicitação de afastamento dos juros e correção monetária sobre o débito em razão da mora da instauração da TCE, registro que não há essa possibilidade, pois a incidência advém de expressa disposição do art. 19, da Lei 8.443/1992, como consequência do julgamento irregulares das contas, com imputação de débito.
21.	Por fim, no que tange à prescrição, matéria arguida pelo recorrente e enfrentada pela instrução à Peça 193, e complementada pelo titular da unidade técnica à Peça 195, em razão do julgamento pelo Supremo Tribunal Federal (STF) do RE 636.886, tema 899 da repercussão geral, cabe esclarecer que embora a Serur tenha examinado a matéria sobre os prismas do regime da Lei 9.873/1999 e dos critérios do Acórdão 1441/2016-TCU-Plenário que tem como base o Código Civil para apurar a ocorrência ou não da prescrição da pretensão ressarcitória, tal possibilidade não foi acolhida pelos Colegiados desta Corte que continuam seguindo a jurisprudência que considerada imprescritíveis as ações de ressarcimento ao Erário.
22.	É certo que a decisão do Supremo Tribunal Federal (STF) no Recurso Extraordinário 636.886/AL deverá ensejar a revisão da jurisprudência deste Tribunal. Todavia, há que se reconhecer que ainda não é possível a imediata aplicação da nova decisão da Suprema Corte com o mínimo de segurança. Com efeito, ainda existem lacunas acerca de questões essenciais, como o prazo prescricional, o início da contagem e as hipóteses de interrupção. Ademais, não está claro quais serão os processos efetivamente alcançados pela modificação do entendimento, visto que ainda estão pendentes de julgamento os Embargos de Declaração opostos para requerer, inclusive, a modulação temporal dos efeitos.
23.	Enquanto isso, tenho acompanhado a compreensão pela manutenção do entendimento consolidado pelo TCU e pelo próprio STF no sentido de considerar imprescritíveis as ações de ressarcimento ao Erário.
24.	Anoto que, nos termos do Acórdão 1441/2016-TCU-Plenário, não ocorreu a prescrição de pretensão punitiva desta Corte, visto que o fato gerador do dano ocorreu em 24/7/2009 e o ato que ordenou a citação, ocorreu em 6/6/2014 (Peça 50) .
25.	Assim, considerando que os elementos trazidos agora em sede de recursos não foram suficientes para alterar o juízo firmado sobre a matéria, entendo que não há como ser dado o provimento aos Recursos de Reconsideração, devendo ser mantida, em seus exatos termos o 318/2019-TCU-2ª Câmara (Peça 133) e alterado pelo Acórdão 2113/2019-TCU-Segunda Câmara.
	Ante o exposto, VOTO por que o Tribunal aprove o Acórdão que ora submeto à apreciação da Segunda Câmara.
TCU, Sala das Sessões Ministro Luciano Brandão Alves de Souza, em 8 de junho de 2021.
AROLDO CEDRAZ 
Relator